【裁判字號】    98,上易,875
【裁判日期】    990428
【裁判案由】    所有權移轉登記
【裁判全文】
臺灣高等法院民事判決                 98年度上易字第875號
上  訴  人  庚○○○
訴訟代理人  蘇明淵律師
被上訴人    辛○○
訴訟代理人  丁○○
上列當事人間所有權移轉登記事件，上訴人對於中華民國98年7
月30日臺灣桃園地方法院98年度訴字第300號第一審判決提起上
訴，本院於99年4月7日言詞辯論終結，判決如下：
    主      文
上訴駁回。
第二審訴訟費用由上訴人負擔。
    事實及理由
一上訴人主張：
(一)上訴人之先夫乙○○、被上訴人與其他兄弟共5 人繼承祖傳土
  地，並於民國94年間協議分家，兩造遂與乙○○及被上訴人之
  子丁○○共4人於94年11月9日簽訂「土地文件交換書」（下稱
  系爭土地交換書），約定上訴人將乙○○所有坐落桃園縣楊梅
  鎮○○○段47地號土地應有部分5分之1，與被上訴人交換其所
  有同段124、125、126地號（126地號於97年5月分割為126、12
  6-1、126-2地號）土地應有部分5分之1，其性質應屬互易契約
  。而兩造於訂約同時互交上開土地權利文件，上訴人並於95年
  12月間依約將系爭47地號土地所有權移轉登記予被上訴人指定
  之人即被上訴人之子己○○，被上訴人雖亦陸續將上開土地所
  有權移轉登記予上訴人，惟未依約將系爭126-1 地號土地辦理
  所有權移轉登記，經上訴人催告後，被上訴人仍拒絕履行。
(二)本件交換系爭土地，起因於上訴人之夫乙○○、被上訴人及其
  他兄弟共5 人於多年前繼承多筆土地（包括系爭土地），因共
  有人年事已高，家族乃決定以現有之分管事實來分割共有土地
  ，並曾多次召開家族會議協商分割方案，被上訴人辛○○於協
  商期間皆委託其長子丁○○代理出席，最後家族於94年間協議
  出最後一部分共有土地（即桃園縣楊梅鎮○○○段47、124、1
  25、126、137、138、138-1、127 地號）之分割方案，且製作
  分配表以資遵循，此乃被上訴人於事後與上訴人訂立系爭土地
  交換書之原因。被上訴人雖辯稱其子丁○○係未經其同意，而
  擅自取得其身分證影本、土地所有權狀、印鑑證明等文件，持
  之與乙○○之代理人戊○○訂立系爭土地交換書等語，惟觀諸
  家族協議分割所有祖傳共有土地之多次家族會議，被上訴人於
  協商期間皆委託丁○○代理出席，其中有關系爭土地分割一事
  ，不僅係由丁○○擔任召集人，被上訴人亦列名於開會通知單
  之受文者，足見被上訴人辯稱其不知系爭土地交換一事，並非
  真實。況身分證、土地所有權狀、印鑑證明等乃私密文件，非
  他人所能輕易取得，丁○○竟甘冒偽造文書、詐欺之罪責，自
  承其係私自取得上開文件並交付戊○○以辦理移轉登記事宜，
  顯非合理。
(三)系爭土地交換書為丁○○預先繕打好再交予乙○○之子戊○○
  簽署，據系爭土地交換書上之落款所載，土地所有權人一方為
  乙○○，另一方為被上訴人，可知系爭土地交換書之當事人為
  乙○○及被上訴人，乙○○與被上訴人雖未親自在上開契約簽
  名，但雙方各自授權其子戊○○、丁○○訂立上開契約，自亦
  為法之所許。而系爭土地交換書訂立時，乙○○雖已罹患老人
  失智症，惟並非全然全時喪失表達能力，況本件於89年農業發
  展條例修正後，家族即開始協議分割共有土地，當時乙○○之
  健康狀況尚屬良好，並授權其子戊○○處理家族土地分割及交
  換事宜。
(四)因此，系爭土地交換書之當事人應為被上訴人與上訴人之夫乙
  ○○，而丁○○、戊○○係系爭土地交換書之訂約代理人，上
  訴人基於其夫乙○○與被上訴人之利益第三人契約（即系爭土
  地交換書），直接請求被上訴人依約履行，自屬有據，爰依系
  爭土地交換書之約定，提起本訴等語，並上訴聲明：1.原判決
  廢棄。2.被上訴人應將系爭126-1地號面積1,340平方公尺土地
  應有部分5分之1之所有權移轉登記予上訴人。
二被上訴人則以：
(一)系爭土地交換書上並無被上訴人及上訴人之夫乙○○為當事人
  之記載，亦無任何授權之記載，而簽收系爭土地交換書者為上
  訴人，並非乙○○之子戊○○，且戊○○未能提出乙○○曾授
  權其處理本件交換土地事務之證據。
(二)又乙○○至遲於91年間即已達連子女均無法辨識之程度，曾於
  居善醫院、天成醫院、長庚紀念醫院、楊梅怡仁醫院及中壢新
  永和醫院就醫，且乙○○之子戊○○及丙○○兄弟間現亦因系
  爭124、125、126、137、138、248-8甲○○○○擅遭過戶一事
  ，提起偽造文書訴訟，足見乙○○於簽訂系爭土地交換書時，
  已至失智、無辨識能力之狀態，戊○○稱其曾取得乙○○之授
  權，並非實在。
(三)再系爭土地交換書之簽訂，係因戊○○先前將其所有之牛舍蓋
  於系爭土地上，乃邀同丁○○交換系爭土地，絕非戊○○所稱
  94年間因兄弟間協議分家而簽訂，蓋乙○○與被上訴人等兄弟
  5人早已於37年9月20日分家，並於當時簽訂共有物分割合約書
  。而上訴人所稱於94年間協議之土地分配表係95年開會前由土
  地代書製作之參考書表，該次分割土地會議，不僅被上訴人及
  其他多人未曾參與，亦未達成協議，與系爭土地交換書係於94
  年11月9 日即已簽訂，毫無關係，是戊○○稱上開土地分配表
  為系爭土地交換書所本，自非實在。再者，家族土地分割及交
  換土地事宜，皆係於94年後始進行討論，與89年農業發展條例
  修正無關，上訴人主張乙○○於89年即已授權其子戊○○處理
  ，亦非可採等語，資為抗辯，並答辯聲明：上訴駁回。
三上訴人主張：被上訴人與上訴人之夫乙○○，分別由丁○○及
  戊○○代理，於94年11月9 日簽訂系爭土地交換書，約定上訴
  人將乙○○所有系爭47地號土地應有部分5分之1，與被上訴人
  交換其所有系爭124、125、126地號（126地號於97年5 月分割
  為126、126-1、126-2地號）土地應有部分5分之1 ，上訴人自
  得基於其夫乙○○與被上訴人之利益第三人契約（即系爭土地
  交換書），直接請求被上訴人依約履行等語，為被上訴人所否
  認，並以前開情詞置辯。經查：
(一)按債權債務之主體，應以締結契約之當事人為準（最高法院17
  年上字第906號、18年上字第1422號、19年上字第382號、40年
  臺上字第1241號、43年臺上字第99號判例參照），參諸上開判
  例，基於債權債務相對性原則，債權人以外之人自無基於契約
  對債務人請求履行債務之餘地。查系爭土地交換書記載：「一
  乙○○先生土地。水流東段田047號（1/5權利）土地權狀一份
  。印鑑証明一份、身份証影本一份。交換辛○○先生土地。水
  流東段田124、125、126地號（各1/5權利）土地權狀乙份、印
  鑑証明一份、身份証影本一份。請查收。二請雙方各自辦理登
  記。費用自付。土地所有權人：乙○○。簽收人：庚○○○。
  土地所有權人：辛○○。簽收人：丁○○。」等旨（見原審卷
  第8 頁），並參酌上訴人自承系爭土地交換書之當事人為被上
  訴人與上訴人之夫乙○○等語，可知上訴人主張系爭土地交換
  書之當事人為被上訴人與上訴人之夫乙○○，而分別由丁○○
  、戊○○為渠等代理訂約等語，即使屬實，系爭土地交換書之
  當事人亦為上訴人之夫乙○○，上訴人並非系爭土地交換書之
  當事人。而上訴人之夫乙○○既已於96年8 月16日死亡，上訴
  人亦自承其與梁秀琴、梁坤煜、梁秀媛、梁秀華、梁秀滿、戊
  ○○、梁秀文、丙○○等人均為乙○○之繼承人，渠等繼承人
  並未協議分割遺產等語（見本院卷(一)第61頁背面、64頁），並
  有戶籍謄本附卷可稽（見本院卷(一)第67至79頁），揆諸前開說
  明，上訴人依系爭土地交換書之約定，逕行請求被上訴人移轉
  登記系爭126-1 地號土地應有部分5分之1之所有權，尚嫌無據
  。
(二)次按當事人主張有利於己之事實者，就其事實有舉證之責任，
  但法律別有規定，或依其情形顯失公平者，不在此限，民事訴
  訟法第277 條定有明文。又給付之訴，須在私法上對被告有給
  付請求權，被告有給付之義務者始得為之；請求履行債務之訴
  ，除被告自認原告所主張債權發生原因之事實外，應先由原告
  就其主張此項事實，負舉證之責任，必須證明其為真實後，被
  告於其抗辯事實，始應負證明之責任，此為舉證責任分擔之原
  則（最高法院43年臺上字第377 號判例參照）。再所謂第三人
  利益契約，除訂約當事人約定債務人應向第三人為給付外，尚
  須具備使第三人對於債務人亦有直接請求給付之權之法效意思
  ，始足當之，此觀民法第269條第1項規定自明。查依系爭土地
  交換書上開記載，系爭土地交換書之當事人為被上訴人與上訴
  人之夫乙○○，上訴人僅係「簽收人」而已，並未見契約當事
  人約定上訴人亦有「直接」請求被上訴人給付之權利；再參酌
  證人即上訴人之子戊○○於本院證稱：訂立系爭土地交換書時
  ，系爭47地號土地當時是伊父名義，尚未贈與給伊母，所以還
  是用伊父名義與被上訴人交換土地，伊與丁○○當時並未談到
  系爭47或124、125、126 地號土地在交換後要登記給何人，因
  為這是自己內部的事，對方不能干涉等語（見本院卷(一)第148
  頁，98年12月18日準備程序筆錄），證人即被上訴人之子丁○
  ○於本院亦證稱：訂立系爭土地交換書時，伊與丁○○並未談
  到系爭47或124、125、126 地號土地在交換後要登記給何人等
  語（見本院卷(一)第149 頁，98年12月18日準備程序筆錄），足
  見上訴人主張系爭土地交換書之當事人為被上訴人與上訴人之
  夫乙○○，而分別由丁○○、戊○○為渠等代理訂約等語，即
  使屬實，系爭土地交換書之當事人亦無使上訴人取得直接請求
  被上訴人給付權利之意，揆諸前開說明，上訴人既無法證明系
  爭土地交換書之性質為利益第三人契約，系爭土地交換書所生
  之法律關係，自與上訴人無涉。是上訴人主張被上訴人與上訴
  人之夫乙○○，分別由丁○○、戊○○代理，於94年11月9 日
  簽訂系爭土地交換書，上訴人自得基於其夫乙○○與被上訴人
  之利益第三人契約（即系爭土地交換書），直接請求被上訴人
  依約履行等語，亦有未合。
四綜上所述，上訴人依系爭土地交換書之約定，請求被上訴人將
  系爭126-1地號面積1,340平方公尺土地應有部分5分之1之所有
  權移轉登記予上訴人，為無理由，不應准許。原審為上訴人敗
  訴判決，並無不合。上訴意旨指摘原判決不當，聲明廢棄改判
  ，為無理由，應予駁回。
五本件事證已臻明確，兩造其餘主張、陳述及所提之證據，經審
  酌後認與判決結果不生影響，爰不一一論述，附此敘明。
六據上論結，本件上訴為無理由。依民事訴訟法第449條第1項、
  第78條，判決如主文。
中    華    民    國    99    年    4    月    28     日
                    民事第十二庭
                        審判長法  官  陳駿璧
                              法  官  李媛媛
                              法  官  李昆曄
正本係照原本作成。
本件不得上訴。
中    華    民    國    99    年    4    月    28     日
                              書記官  莊昭樹

司法院資訊處製作；財團法人民間司法改革基金會備份。
